---
title: "Praktikum 3 MPDW"
author: "Panji Elang Permanajati"
date: "`r Sys.Date()`"
output:
  html_document:
    theme: yeti
    toc: true
    toc_float: true
  word_document: default
  pdf_document: default
---

# Packages
```{r}
library(dLagM)
library(dynlm)
library(MLmetrics)
library(lmtest)
library(car)
library(rio)
library(readxl)
```

```{r}
data <- read.csv("C:\\Users\\darmo\\Downloads\\NewDelhi_Air_quality (1).csv")
data <- data[order(data$ts), ]
data$t <- 1:nrow(data)
str(data)
```

```{r}
head(data)
```

# Pemilihan Peubah Independen

```{r}
polutan <- data[, c("CO", "no2", "o3", "pm10", "pm25", "so2")]
korelasi <- sapply(polutan, function(x) cor(data$AQI, x))
sort(korelasi, decreasing = TRUE)
```

Polutan CO (Karbon Monoksida) memiliki tingkat korelasi positif yang sangat kuat terhadap AQI (sekitar $r = 0,798$). Hal ini mengindikasikan bahwa peningkatan konsentrasi emisi gas kendaraan dan pembakaran (CO) secara signifikan mendorong kenaikan Indeks Kualitas Udara (AQI) di Kota New Delhi.

```{r}
data$Yt <- data$AQI
data$Xt <- data$CO
```


# Pembagian Data Train dan Test

```{r}
n <- nrow(data)
n_train <- round(0.75 * n)

train <- data[1:n_train, ]
test  <- data[(n_train + 1):n, ]

x_train <- as.vector(train$Xt)
y_train <- as.vector(train$Yt)
x_test  <- as.vector(test$Xt)
y_test  <- as.vector(test$Yt)

train.ts <- ts(train)
test.ts  <- ts(test)

c(n_total = n, n_train = nrow(train), n_test = nrow(test))
```

# Model Koyck

Model Koyck mengasumsikan bahwa pengaruh peubah lag independen terhadap peubah dependen semakin kecil seiring bertambah jauhnya jarak lag, dengan bentuk umum:

```{r}
model.koyck <- koyckDlm(x = x_train, y = y_train)
summary(model.koyck)
```

```{r}
aic_koyck <- AIC(model.koyck)
bic_koyck <- BIC(model.koyck)
```

## Peramalan dan Akurasi Model Koyck

```{r}
fore.koyck <- forecast(model = model.koyck, x = x_test, h = nrow(test))
fore.koyck
```

```{r}
mape_koyck <- MAPE(fore.koyck$forecasts, y_test) * 100
mape_koyck
```

```{r}
GoF(model.koyck)
```

Model Koyck mengasumsikan efek penurunan bobot lag secara geometris ($Y_{t-1}$ dan $X_t$). Meskipun simpel, model ini cenderung memiliki kriteria goodness of fit (AIC/BIC) yang lebih tinggi serta MAPE yang kurang presisi dibandingkan model dinamis lainnya karena pemulusan lag-nya yang kaku.

# Regression with Distributed Lag (DLM)

Model distributed lag memasukkan peubah X pada waktu sekarang beserta beberapa lag-nya sebagai prediktor. Penentuan panjang lag optimum (q) dilakukan menggunakan finiteDLMauto() berdasarkan kriteria AIC.

```{r}
opt.dlm <- finiteDLMauto(formula = Yt ~ Xt, data = data.frame(train),
                         q.min = 1, q.max = 6, model.type = "dlm",
                         error.type = "AIC", trace = FALSE)
opt.dlm
```

Berdasarkan hasil pencarian di atas, panjang lag optimum dipilih pada nilai AIC terendah. Pemodelan selanjutnya menggunakan panjang lag optimum tersebut.

```{r}
q_opt <- as.numeric(rownames(opt.dlm[which.min(opt.dlm$AIC), ]))
model.dlm <- dlm(x = x_train, y = y_train, q = q_opt)
summary(model.dlm)
```

```{r}
aic_dlm <- AIC(model.dlm)
bic_dlm <- BIC(model.dlm)
```

## Peramalan dan Akurasi Model DLM

```{r}
fore.dlm <- forecast(model = model.dlm, x = x_test, h = nrow(test))
fore.dlm
```

```{r}
mape_dlm <- MAPE(fore.dlm$forecasts, y_test) * 100
mape_dlm
```

```{r}
GoF(model.dlm)
```

Berdasarkan nilai AIC terendah dari pencarian finiteDLMauto(), diperoleh lag optimum $q$. Hasil estimasi menunjukkan bahwa nilai AQI saat ini tidak hanya dipengaruhi oleh kadar CO pada jam yang sama ($CO_t$), melainkan akumulasi dari kadar CO beberapa jam sebelumnya ($CO_{t-1}, CO_{t-2}, \dots$).

# Model Autoregressive Distributed Lag (ARDL)

Model ARDL memasukkan baik lag dari peubah dependen (Y) maupun lag dari peubah independen (X) sekaligus. Penentuan orde optimum (p untuk lag X, q untuk lag Y) dilakukan menggunakan ardlBoundOrders() berdasarkan kriteria AIC.

```{r}
model.ardl.opt <- ardlBoundOrders(data = data.frame(train), ic = "AIC", formula = Yt ~ Xt)
p_opt <- model.ardl.opt$p$Xt
```

```{r}
q_opt_ardl <- model.ardl.opt$q
q_opt_ardl
```

Berdasarkan pencarian tersebut, diperoleh kombinasi orde optimum yang selanjutnya digunakan untuk membangun model ARDL final.

```{r}
model.ardl <- ardlDlm(formula = Yt ~ Xt, data = train, p = p_opt, q = q_opt_ardl)
summary(model.ardl)
```

```{r}
aic_ardl <- AIC(model.ardl)
bic_ardl <- BIC(model.ardl)
```

## Peramalan dan Akurasi Model ARDL

```{r}
fore.ardl <- forecast(model = model.ardl, x = x_test, h = nrow(test))
fore.ardl
```

```{r}
mape_ardl <- MAPE(fore.ardl$forecasts, y_test) * 100
mape_ardl
```

```{r}
GoF(model.ardl)
```

Model ARDL menggabungkan pengaruh historis AQI sendiri ($Y_{t-q}$) dan akumulasi pengaruh CO ($X_{t-p}$). Dengan mengakomodasi dinamika dari kedua belah pihak, model ARDL mampu menekan nilai sisaan (residual error) sehingga menghasilkan kriteria AIC/BIC yang paling minim pada data latih.

# Perbandingan dan Pemilihan Model

```{r}
perbandingan <- data.frame(
  Model = c("Koyck", paste0("DLM (q=", q_opt, ")"), paste0("ARDL (p=", p_opt, ", q=", q_opt_ardl, ")")),
  AIC = c(aic_koyck, aic_dlm, aic_ardl),
  BIC = c(bic_koyck, bic_dlm, bic_ardl),
  MAPE_Test = c(mape_koyck, mape_dlm, mape_ardl)
)
perbandingan
```

```{r}
dev_koyck <- sum(residuals(model.koyck)^2, na.rm = TRUE)
dev_dlm   <- sum(residuals(model.dlm)^2, na.rm = TRUE)
dev_ardl  <- sum(residuals(model.ardl)^2, na.rm = TRUE)
```

# Evaluasi (Uji Asumsi) Model

```{r}
model.dyn <- dynlm(Yt ~ Xt + L(Xt) + L(Yt), data = train.ts)

dwtest(model.dyn)
bptest(model.dyn)
shapiro.test(residuals(model.dyn))
```

Pemeriksaan asumsi sisaan dilakukan pada model terbaik untuk memastikan kelayakan model dalam menggambarkan hubungan antara peubah $CO$ dan $AQI$. Evaluasi mencakup uji autokorelasi, heteroskedastisitas, dan normalitas sisaan:

1. Uji Autokorelasi (Durbin-Watson Test):

Pengujian menghasilkan nilai statistik $DW = 1,3765$ dengan $p\text{-value} = 0,003839$. Karena $p\text{-value} < 0,05$, maka keputusan yang diambil adalah tolak $H_0$. Hal ini menunjukkan bahwa terdapat gejala autokorelasi positif pada sisaan model. Adanya autokorelasi ini mengindikasikan masih terdapat pola runtun waktu yang belum sepenuhnya terjelaskan oleh peubah lag dalam model.

2. Uji Heteroskedastisitas (Breusch-Pagan Test):

Diperoleh nilai statistik $BP = 2,0854$ ($df = 3$) dengan $p\text{-value} = 0,5549$. Karena $p\text{-value} > 0,05$, maka gagal tolak $H_0$. Ini berarti asumsi homoskedastisitas terpenuhi (ragam sisaan bernilai konstan atau homogen).

3. Uji Normalitas (Shapiro-Wilk Test):

Hasil pengujian menunjukkan nilai statistik $W = 0,98607$ dengan $p\text{-value} = 0,7900$. Karena $p\text{-value} > 0,05$, keputusan yang diambil adalah gagal tolak $H_0$, yang berarti sisaan menyebar normal.

# Visualisasi Grafik Peramalan

```{r}
par(mfrow = c(1, 1))

# Plot nilai aktual AQI pada data test
plot(y_test, type = "b", col = "black", lwd = 2, pch = 1,
     ylab = "Nilai AQI (Y)", xlab = "Waktu (t)", 
     main = "Perbandingan Hasil Peramalan AQI",
     ylim = range(c(y_test, fore.koyck$forecasts, fore.dlm$forecasts, fore.ardl$forecasts)))

lines(fore.koyck$forecasts, col = "red", type = "b", pch = 16, lty = 2)
lines(fore.dlm$forecasts, col = "blue", type = "b", pch = 17, lty = 3)
lines(fore.ardl$forecasts, col = "green", type = "b", pch = 18, lty = 4)

legend("topleft", 
       legend = c("Aktual", "Koyck", paste0("DLM (q=", q_opt, ")"), paste0("ARDL (p=", p_opt, ", q=", q_opt_ardl, ")")),
       col = c("black", "red", "blue", "green"), 
       lty = c(1, 2, 3, 4), pch = c(1, 16, 17, 18), cex = 0.8, inset = 0.02)
```

Secara visual, Model DLM ($q=6$) dan ARDL ($p=13, q=15$) jauh lebih unggul daripada Model Koyck dalam memodelkan pola perubahan AQI. Model DLM dan ARDL terbukti mampu merepresentasikan tren penurunan dan kenaikan data aktual secara dinamis, sementara Model Koyck gagal menyesuaikan diri terhadap perubahan pola data masa depan.

# Tabel Perbandingan Metrik Evaluasi

```{r}
perbandingan <- data.frame(
  Model = c("Koyck", paste0("DLM (q=", q_opt, ")"), paste0("ARDL (p=", p_opt, ", q=", q_opt_ardl, ")")),
  AIC = c(aic_koyck, aic_dlm, aic_ardl),
  BIC = c(bic_koyck, bic_dlm, bic_ardl),
  Deviance_SSE = c(dev_koyck, dev_dlm, dev_ardl),
  MAPE_Test = c(mape_koyck, mape_dlm, mape_ardl)
)

perbandingan
```

Berdasarkan hasil evaluasi ketiga model regresi dengan peubah lag:

1. Model Koyck menghasilkan nilai kriteria kebaikan model yang relatif tinggi (AIC = 149,54; BIC = 157,42) dan tingkat kesalahan peramalan data uji paling besar (MAPE = 21,48%). Hal ini mengindikasikan bahwa asumsi penurunan lag secara geometris pada Koyck kurang fleksibel dalam memodelkan dinamika hubungan antara konsentrasi CO dan AQI.

2. Model Distributed Lag (DLM $q=6$) memberikan tingkat kesalahan peramalan pada data uji (out-of-sample) yang paling presisi, yaitu dengan MAPE sebesar 10,08%. Hal ini menunjukkan bahwa akumulasi lag CO hingga 6 jam sebelumnya sangat efektif dalam memprediksi fluktuasi AQI ke depan.

3. Model Autoregressive Distributed Lag (ARDL $p=13, q=15$) berhasil memberikan performa goodness-of-fit terbaik pada data latih (in-sample) yang ditandai dengan nilai AIC (69,87) dan BIC (121,44) terkecil di antara ketiga model, serta nilai MAPE data uji yang juga sangat baik (11,46%).

Jika mengutamakan kriteria kebaikan model secara keseluruhan (goodness-of-fit dan efisiensi parameter pada data latih), Model ARDL ($p=13, q=15$) terpilih sebagai model terbaik karena memiliki nilai AIC dan BIC paling minimum. Namun, jika fokus utama pemodelan adalah presisi peramalan masa depan (forecasting), Model DLM ($q=6$) dapat dijadikan alternatif utama karena menghasilkan nilai MAPE data uji terendah (10,08%).

# Kesimpulan

Analisis pada tugas ini menerapkan tiga metode regresi dengan peubah lag (Model Koyck, Distributed Lag Model / DLM, dan Autoregressive Distributed Lag / ARDL) untuk memodelkan hubungan antara Indeks Kualitas Udara / AQI ($Y$) dan konsentrasi Karbon Monoksida / CO ($X$) pada data kualitas udara Kota New Delhi. Dari hasil pemodelan dan evaluasi dapat disimpulkan bahwa:

1. Konsentrasi gas CO pada jam berjalan beserta lag waktu sebelumnya terbukti memiliki pengaruh dinamis yang signifikan terhadap kenaikan AQI.

2. Model ARDL ($p=13, q=15$) terpilih sebagai model terbaik secara umum karena mampu menangkap dependensi lag dari peubah respons AQI ($Y$) sekaligus peubah prediktor CO ($X$), sehingga menghasilkan nilai AIC (69,87) dan BIC (121,44) paling rendah di antara semua model.

3. Kedua model dinamis (DLM dan ARDL) terbukti jauh lebih unggul dibandingkan Model Koyck, di mana DLM ($q=6$) dan ARDL ($p=13, q=15$) sama-sama mampu menekan tingkat kesalahan peramalan (MAPE) hingga kisaran 10%–11% pada data uji.
