---
title: "Tugas 1 Kuliah MPDW Panji Elang"
author: "Panji Elang Permanajati"
date: "`r Sys.Date()`"
output:
  html_document:
    toc: true
    toc_float: true
    toc_depth: 2
    code_folding: show
editor_options: 
  markdown: 
    wrap: 72
---

# Persiapan Data & Model Regresi Awal (OLS)

### Input Data (2010-2021)

```{r}
library(readxl)

data_ipm <- read_excel("C:\\Users\\darmo\\Downloads\\Data MPDW Kepulauan Riau 2010-2021.xlsx")

data_ipm
```

Data yang digunakan terdiri atas 12 pengamatan tahunan, yaitu nilai
Indeks Pembangunan Manusia (IPM) Provinsi Kepulauan Riau selama periode
2010–2021. Pada pemodelan ini, variabel Tahun digunakan sebagai variabel
bebas $(X)$, sedangkan IPM digunakan sebagai variabel respon (Y)

### Model Regresi Linear

```{r}
model_ols <- lm(IPM ~ Tahun, data = data_ipm)
summary(model_ols)
```

#### 1. Persamaan Regresi

Diperoleh persamaan regresi linier sebagai berikut:

$$ \hat{Y}=-781,8167+0,4245\times Tahun $$

- Konstanta / Intercept (-781,8167): Nilai tersebut menggambarkan
  estimasi IPM ketika variabel Tahun bernilai 0. Namun, nilai konstanta
  ini tidak memiliki interpretasi praktis yang relevan karena tahun 0
  berada jauh di luar rentang tahun pengamatan, yaitu 2010–2021.

- Koefisien Regresi / Slop (0,4245): Koefisien Tahun memiliki nilai
  positif, sehingga menunjukkan adanya kecenderungan peningkatan IPM
  dari waktu ke waktu. Setiap pertambahan 1 tahun, nilai Indeks
  Pembangunan Manusia (IPM) Kepulauan Riau diperkirakan mengalami
  kenaikan rata-rata sebesar 0,4245 unit.

#### 2. Uji Signifikansi Parsial (Uji t)

Hipotesis: $$ H_0:\beta_1=0 $$

(Tahun tidak memberikan pengaruh yang signifikan terhadap IPM)

$$ H_1:\beta_1\neq0 $$

(Tahun memberikan pengaruh yang signifikan terhadap IPM)

- Nilai statistik t: 22,19

- Nilai p-value: $7,76\times10^{-10}$ atau 0,000000000776

- Kesimpulan: Karena nilai $p\text{-value}<0,05$, maka $H_0$ ditolak.
  Dengan demikian, variabel Tahun terbukti memberikan pengaruh yang
  sangat signifikan terhadap peningkatan nilai IPM pada taraf nyata 5%.

#### 3. Uji F

- Nilai statistik F: 492,4 dengan derajat bebas (1, 10)

- Nilai p-value: $7,755\times10^{-10}$

- Kesimpulan: Karena $p\text{-value}<0,05$, maka model regresi yang
  dibentuk signifikan dan layak digunakan untuk menggambarkan hubungan
  linier antara waktu (Tahun) dengan nilai IPM.

#### 4. Koefisien Determinasi $(R^2)$

- Nilai R-squared: 0,9801 (98,01%)

- Nilai Adjusted R-squared: 0,9781 (97,81%)

- Kesimpulan: Nilai $R^2$ sebesar 98,01% menunjukkan bahwa sebesar
  98,01% variasi nilai IPM dapat diterangkan oleh variabel Tahun melalui
  model regresi yang terbentuk. Sementara itu, sebesar 1,99% sisanya
  dijelaskan oleh faktor-faktor lain yang tidak dimasukkan ke dalam
  model.

#### 5. Ukuran Kesalahan Model (Residual Standard Error)

- Nilai RSE: 0,2288 dengan derajat bebas $df=10$
- Kesimpulan: Nilai tersebut menunjukkan bahwa rata-rata besarnya
  penyimpangan antara IPM hasil pengamatan aktual dengan IPM yang
  diprediksi oleh model adalah sekitar 0,2288 unit.

Hasil regresi menunjukkan bahwa **Tahun berpengaruh positif dan
signifikan terhadap IPM**, dengan *p-value* \< 0,05. Koefisien regresi
sebesar **0,4245** menunjukkan bahwa IPM meningkat rata-rata **0,4245
poin setiap tahun**. Model mampu menjelaskan **98,01% variasi IPM**,
berdasarkan nilai koefisien determinasi ($R^2$) sebesar 98,01%.

# Uji Autokorelasi (Durbin-Watson)

### Memanggil library lmtest

```{r}
library(lmtest)
```

### Uji Durbin-Watson

```{r}
dwtest(model_ols)
```

#### 1. Berdasarkan p-value

- Nilai p-value: 0,001426

- Taraf Nyata (α): 0,05

- Keputusan: Karena p-value (0,001426) \< α (0,05), maka Tolak $H_0$.

- Kesimpulan: Terdapat bukti yang cukup untuk menyatakan bahwa sisaan
  pada model regresi OLS mengalami autokorelasi positif.

#### 2. Berdasarkan tabel Durbin-Watson (DW)

Untuk $N=12$ dan $k=1$ pada taraf nyata $\alpha=5\%$:

- Nilai statistik $DW$ model: 0,7724

- Batas kritis tabel: $d_L\approx0,971$ dan $d_U\approx1,331$

Kriteria Keputusan:

- Nilai $DW=0,7724$ berada di bawah batas bawah $d_L$, yaitu
  $0,7724<0,971$. Oleh karena itu, $H_0$ ditolak, sehingga terdapat
  indikasi autokorelasi positif pada sisaan model.

> *Hasil uji Durbin-Watson pada model OLS menghasilkan nilai statistik*
> $DW = 0,7724$ dengan $p$-value sebesar $0,001426$. Karena $DW < d_L$
> $(0,7724 < 0,971)$ dan $p$-value $< 0,05$, maka dapat disimpulkan
> bahwa **sisaan model OLS mengalami autokorelasi positif**. Oleh karena
> itu, diperlukan metode perbaikan autokorelasi menggunakan
> **Cochrane-Orcutt** atau **Hildreth-Lu**.

# Penanganan Autokorelasi (Cochrane-Orcutt)

### Memanggil library orcutt

```{r}
install.packages("https://cran.r-project.org/src/contrib/Archive/orcutt/orcutt_2.1.tar.gz", repos = NULL, type = "source")
library("orcutt")
```

### Proses penanganan dengan Cochrane-Orcutt

```{r}
model_co <- cochrane.orcutt(model_ols)
model_co
```

Hasil estimasi menunjukkan bahwa metode Cochrane-Orcutt mampu
memperbaiki masalah autokorelasi yang terdapat pada model regresi OLS
awal.

#### 1. Estimasi Parameter Nilai $\rho$ (Autokorelasi Lag-1)

- Nilai $\rho$ (Rho): 0,651462

- Jumlah Iterasi (Interaction): 76 iterasi.

- Penjelasan: Proses Cochrane-Orcutt mencapai konvergensi setelah 76
  iterasi dan menghasilkan estimasi koefisien autokorelasi sebesar
  $\hat{\rho}=0,651462$. Nilai rho yang positif menunjukkan adanya
  hubungan positif antara sisaan pada suatu periode dengan periode
  sebelumnya pada model awal.

#### 2. Pengujian Autokorelasi Setelah Transformasi (Uji Durbin-Watson)

- Sebelum Transformasi (Original):
  $$ DW=0,77240 \quad (p\text{-value}=0,001426<0,05) $$

Hasil tersebut menunjukkan bahwa sebelum dilakukan koreksi, model
terindikasi mengalami autokorelasi positif.

```{r}
dwtest(model_co)
```

- Setelah Transformasi (Transformed):
  $$ DW=1,94827 \quad (p\text{-value}=0,315>0,05) $$
- Evaluasi Tabel DW $(N=12,\ k=1)$:

Pada taraf nyata $\alpha=5\%$, diperoleh batas kritis:

$$ d_L\approx0,971 $$

dan

$$ d_U\approx1,331 $$

Nilai Durbin-Watson setelah transformasi sebesar 1,94827 memenuhi:

$$ d_U<DW<4-d_U $$

atau:

$$ 1,331<1,94827<2,669 $$

- Kesimpulan: Karena $p\text{-value}>0,05$ dan nilai $DW$ berada pada
  daerah tidak terdapat autokorelasi, maka gagal menolak $H_0$. Dengan
  demikian, sisaan setelah transformasi Cochrane-Orcutt sudah tidak
  menunjukkan adanya autokorelasi. Nilai $DW=1,94827$ yang mendekati 2
  juga menunjukkan bahwa korelasi antar sisaan telah berkurang secara
  signifikan.

#### 3. Persamaan Model Terkoreksi (Cochrane-Orcutt)

Berdasarkan koefisien hasil estimasi, persamaan regresi setelah
dilakukan koreksi autokorelasi adalah:

$$ \widehat{IPM}=-613,2595+0,3410\times Tahun $$

- Konstanta / Intercept (-613,2595): Menunjukkan nilai dugaan IPM ketika
  variabel Tahun bernilai 0 setelah model disesuaikan terhadap adanya
  autokorelasi. Namun, konstanta tersebut tidak memiliki interpretasi
  praktis karena Tahun = 0 berada di luar periode pengamatan.

- Slope / Koefisien Tahun (0,3410): Setelah model dikoreksi menggunakan
  Cochrane-Orcutt, setiap kenaikan 1 tahun diperkirakan akan
  meningkatkan nilai IPM Kepulauan Riau rata-rata sebesar 0,3410 poin.

> **Penanganan Autokorelasi dengan Metode Cochrane-Orcutt**\
> Metode **Cochrane-Orcutt** menghasilkan estimasi $\hat{\rho}=0,651462$
> setelah **76 iterasi**. Setelah transformasi, diperoleh $DW=1,94827$
> dengan $p$-value $=0,315>0,05$, sehingga **tidak terdapat lagi
> indikasi autokorelasi pada sisaan model**. Persamaan regresi hasil
> koreksi adalah $\widehat{IPM}=-613,2595+0,3410\times\text{Tahun}$.

### Menampilkan ringkasan hasil regresi Cochrane-Orcutt

```{r}
summary(model_co)
```

#### 1. Persamaan Model Regresi Terkoreksi

Persamaan regresi linier setelah dilakukan transformasi menggunakan
metode Cochrane-Orcutt adalah:

$$ \widehat{IPM}=-613,2595+0,3410\times Tahun $$

- Konstanta / Intercept (-613,2595): Menunjukkan nilai estimasi IPM
  ketika variabel Tahun bernilai 0 setelah model dikoreksi terhadap
  autokorelasi.

- Koefisien Regresi / Slope (0,3410): Setelah dilakukan koreksi
  autokorelasi, setiap kenaikan waktu sebesar 1 tahun diperkirakan
  meningkatkan IPM Kepulauan Riau rata-rata sebesar 0,3410 poin.

#### 2. Uji Signifikansi Parameter (Uji t)

Hipotesis: $$ H_0:\beta_1=0 $$

(Tahun tidak berpengaruh signifikan terhadap IPM)

$$ H_1:\beta_1\neq0 $$

(Tahun berpengaruh signifikan terhadap IPM)

- Hasil Uji: Nilai $t\text{-statistic}=7,941$ dengan
  $p\text{-value}=2,348\times10^{-5}$ atau 0,00002348.

- Kesimpulan: Karena $p\text{-value}<0,05$, maka Tolak $H_0$. Artinya,
  setelah dilakukan koreksi autokorelasi, variabel Tahun tetap
  menunjukkan pengaruh positif dan signifikan terhadap IPM Kepulauan
  Riau pada taraf nyata 5%.

#### 3. Kebaikan Model (Koefisien Determinasi / $R^2$)

- Nilai $R^2$ (Multiple R-squared): 0,8751 (87,51%)

- Interpretasi: Nilai tersebut menunjukkan bahwa 87,51% variasi IPM
  Kepulauan Riau dapat diterangkan oleh variabel Tahun pada model hasil
  transformasi. Sementara itu, 12,49% sisanya berkaitan dengan variabel
  lain yang tidak tercakup dalam model.

#### 4. Kelayakan Model (Uji F)

- Hasil Uji: Nilai $F\text{-statistic}=63,1$ dengan
  $p\text{-value}<2,348\times10^{-5}$.

- Kesimpulan: Karena $p\text{-value}<0,05$, model regresi hasil koreksi
  signifikan dan layak digunakan untuk menjelaskan hubungan antara Tahun
  dengan IPM.

#### 5. Evaluasi Uji Durbin-Watson (Penanganan Autokorelasi)

- Sebelum Transformasi: $DW=0,77240$ dengan
  $p\text{-value}=0,001426<0,05$, sehingga model awal menunjukkan adanya
  autokorelasi positif.

- Setelah Transformasi: $DW=1,94827$ dengan $p\text{-value}=0,315>0,05$.

- Kesimpulan: Setelah diterapkan metode Cochrane-Orcutt, nilai $DW$
  berada pada daerah bebas autokorelasi:

$$ d_U<DW<4-d_U $$ $$ 1,331<1,94827<2,669 $$

Dengan demikian, sisaan model hasil transformasi sudah tidak menunjukkan
adanya autokorelasi, sehingga metode Cochrane-Orcutt berhasil
memperbaiki permasalahan autokorelasi pada model awal.

### Mengecek kembali nilai Durbin-Watson setelah transformasi Cochrane-Orcutt

```{r}
dwtest(model_co)
```

#### 1. Berdasarkan p-value

- Nilai p-value: 0,315

- Taraf Nyata (α): 0,05

- Keputusan: Karena p-value (0,315) \> α (0,05), maka Gagal Tolak $H_0$.

- Kesimpulan: Tidak terdapat bukti yang cukup untuk menunjukkan adanya
  autokorelasi positif pada sisaan model setelah transformasi
  Cochrane-Orcutt. Dengan demikian, indikasi autokorelasi pada model
  awal sudah dapat diatasi.

#### 2. Pembacaan Berdasarkan Tabel Durbin-Watson ($DW$)

Untuk sampel $N=12$ dan $k=1$ pada taraf nyata $\alpha=5\%$:

- Nilai statistik $DW$ model Cochrane-Orcutt: 1,9483

- Batas kritis tabel $DW$: $d_L\approx0,971$ dan $d_U\approx1,331$

- Rentang bebas autokorelasi $(d_U<DW<4-d_U)$: $$ 1,331<DW<2,669 $$

Kriteria Keputusan:

- Nilai $DW=1,9483$ berada pada rentang $1,331<1,9483<2,669$, sehingga
  sisaan model berada pada daerah bebas autokorelasi.

- Selain itu, nilai $DW$ yang mendekati 2 menunjukkan bahwa korelasi
  antar sisaan sudah tidak terindikasi setelah dilakukan transformasi.

> *Hasil uji Durbin-Watson pada model Cochrane-Orcutt (`model_co`)
> menghasilkan nilai* $DW=1,9483$ dengan $p$-value $=0,315$. Karena
> $p$-value $>0,05$ dan nilai $DW$ berada pada daerah bebas autokorelasi
> $(1,331<1,9483<2,669)$, maka dapat disimpulkan bahwa **sisaan model
> setelah transformasi Cochrane-Orcutt sudah tidak mengalami
> autokorelasi**.

# Penanganan Autokorelasi: Hildreth-Lu

### Membuat fungsi Hildreth-Lu manual

```{r}
hildreth.lu <- function(rho, model) {
  x <- model.matrix(model)[, -1]
  y <- model.response(model.frame(model))
  n <- length(y)
  t <- 2:n
  
  y_trans <- y[t] - rho * y[t-1]
  x_trans <- x[t] - rho * x[t-1]
  
  return(lm(y_trans ~ x_trans))
}
```

### Pencarian nilai Rho optimum (pencarian kasar: 0.1 s.d 0.99)

```{r}
rho_grid <- c(seq(0.1, 0.8, by = 0.1), seq(0.90, 0.99, by = 0.01))
tab_hl <- data.frame(
  rho = rho_grid,
  SSE = sapply(rho_grid, function(r) deviance(hildreth.lu(r, model_ols)))
)
```

### Menentukan rho dengan SSE minimum

```{r}
rho_opt <- tab_hl$rho[which.min(tab_hl$SSE)]
cat("Nilai Rho Optimum Hildreth-Lu:", rho_opt, "\n")
```

Interpretasi Nilai $\rho$ Optimum - Nilai $\rho$ (Rho): 0,7

- Penjelasan: Berdasarkan proses grid search, nilai $\rho=0,7$ dipilih
  karena menghasilkan SSE (Sum of Squared Errors) paling kecil
  dibandingkan nilai $\rho$ lainnya pada rentang $[-0,999; 0,999]$.
  Nilai rho yang positif juga menunjukkan adanya hubungan positif antara
  sisaan periode $t$ dengan periode sebelumnya $(t-1)$.

> **Penanganan Autokorelasi dengan Metode Hildreth-Lu**\
> Metode **Hildreth-Lu** menggunakan *grid search* untuk menentukan
> nilai $\rho$ yang menghasilkan SSE minimum. Dari proses tersebut
> diperoleh $\rho$ optimum sebesar **0,7**. Nilai ini selanjutnya
> digunakan untuk mentransformasi variabel IPM dan Tahun sebagai langkah
> koreksi terhadap autokorelasi.

### Model terbaik Hildreth-Lu berdasarkan rho optimum

```{r}
model_hl <- hildreth.lu(rho_opt, model_ols)
summary(model_hl)
```

#### 1. Persamaan Model Regresi Terkoreksi

Persamaan regresi setelah transformasi Hildreth-Lu dengan $\rho=0,7$
adalah:

$$ Y^*=-174,0264+0,3246X^* $$

Dalam bentuk variabel awal:

$$ \widehat{IPM}_t-0,7IPM_{t-1} = -174,0264+ 0,3246(Tahun_t-0,7Tahun_{t-1}) $$

- Konstanta / Intercept (-174,0264): Merupakan nilai dugaan $Y^*$ ketika
  $X^*=0$. Untuk memperoleh konstanta pada skala data awal, dilakukan
  penyesuaian menggunakan $(1-\rho)$:

$$ \beta_0= \frac{-174,0264}{1-0,7} = \frac{-174,0264}{0,3} \approx-580,0880 $$

- Koefisien Regresi / Slope (0,3246): Setelah autokorelasi dikoreksi
  dengan $\rho=0,7$, setiap pertambahan waktu 1 tahun diperkirakan
  diikuti peningkatan IPM Kepulauan Riau rata-rata sebesar 0,3246 poin.

#### 2. Uji Signifikansi Parameter (Uji t)

Hipotesis: $$ H_0:\beta_1=0 $$

(Tahun tidak berpengaruh signifikan terhadap IPM)

$$ H_1:\beta_1\neq0 $$

(Tahun berpengaruh signifikan terhadap IPM)

- Hasil Uji: Nilai $t\text{-statistic}=6,493$ dengan
  $p\text{-value}=0,000112$ $(1,12\times10^{-4})$.

- Keputusan & Kesimpulan: Karena $p\text{-value}<0,05$, maka Tolak
  $H_0$. Artinya, setelah koreksi menggunakan Hildreth-Lu, variabel
  Tahun tetap berpengaruh positif dan signifikan terhadap IPM Kepulauan
  Riau pada taraf nyata 5%.

#### 3. Kebaikan Model (Koefisien Determinasi / $R^2$)

- Nilai $R^2$ (Multiple R-squared): 0,8241 (82,41%)

- Interpretasi: Sebesar 82,41% variasi IPM Kepulauan Riau dapat
  diterangkan oleh variabel Tahun melalui model Hildreth-Lu, sedangkan
  17,59% sisanya berkaitan dengan faktor lain di luar model.

#### 4. Kelayakan Model (Uji F)

- Hasil Uji: Nilai $F\text{-statistic}=42,16$ dengan
  $p\text{-value}=0,0001123$.

- Keputusan & Kesimpulan: Karena $p\text{-value}<0,05$, maka model
  regresi Hildreth-Lu signifikan dan layak digunakan untuk menjelaskan
  hubungan antara Tahun dan IPM.

#### 5. Standar Error Sisaan (Residual Standard Error)

- Nilai: 0,1573 dengan $df=9$.

- Interpretasi: Nilai tersebut menunjukkan bahwa besarnya penyimpangan
  sisaan setelah transformasi Hildreth-Lu adalah sekitar 0,1573 unit.
  Nilai ini lebih kecil dibandingkan RSE model OLS awal sebesar 0,2288,
  sehingga kesalahan sisaan pada model hasil koreksi menjadi lebih
  rendah.

### Mengecek nilai Durbin-Watson setelah transformasi Hildreth-Lu

```{r}
dwtest(model_hl)
```

#### 1. Berdasarkan p-value

- Nilai p-value: 0,3509

- Taraf Nyata (α): 0,05

- Keputusan: Karena p-value (0,3509) \> α (0,05), maka Gagal Tolak
  $H_0$.

- Kesimpulan: Tidak terdapat bukti yang cukup untuk menunjukkan adanya
  autokorelasi positif pada sisaan model Hildreth-Lu. Dengan demikian,
  autokorelasi pada model awal sudah dapat ditangani.

#### 2. Berdasarkan Tabel Durbin-Watson ($DW$)

Untuk sampel $N=12$ dan $k=1$ pada taraf nyata $\alpha=5\%$:

- Nilai statistik $DW$ model Hildreth-Lu: 2,004

- Batas kritis tabel $DW$: $d_L\approx0,971$ dan $d_U\approx1,331$

- Rentang bebas autokorelasi $(d_U<DW<4-d_U)$: $$ 1,331<DW<2,669 $$

Kriteria Keputusan:

- Nilai $DW=2,004$ memenuhi $1,331<2,004<2,669$, sehingga sisaan model
  berada pada daerah bebas autokorelasi.

- Nilai $DW$ juga sangat dekat dengan 2, yang menunjukkan bahwa tidak
  terdapat indikasi korelasi antar sisaan setelah dilakukan transformasi
  Hildreth-Lu.

> *Hasil uji Durbin-Watson pada model Hildreth-Lu (`model_hl`)
> menghasilkan nilai* $DW=2,004$ dan $p$-value $=0,3509$. Karena
> $p$-value $>0,05$ serta $DW$ berada pada rentang bebas autokorelasi
> $(1,331<2,004<2,669)$, maka **sisaan model Hildreth-Lu sudah tidak
> menunjukkan adanya autokorelasi**. Nilai $DW$ yang mendekati 2 juga
> mendukung hasil tersebut.

### Menghitung Persamaan Regresi Asli dari Hildreth-Lu

```{r}
b0_star <- coef(model_hl)[1]
b1_star <- coef(model_hl)[2]

b0_asli <- b0_star / (1 - rho_opt)
b1_asli <- b1_star

cat(sprintf("Persamaan Regresi Asli Hildreth-Lu: Y = %.5f + %.5f X\n", b0_asli, b1_asli))
```

Persamaan Regresi Skala Asal Hildreth-Lu

Persamaan regresi Hildreth-Lu setelah dikembalikan ke skala data awal
adalah:

$$ \widehat{IPM}_t=-580,08813+0,32458\times Tahun_t $$

Interpretasi Komponen Persamaan

#### 1. Konstanta / Intercept $(\beta_0=-580,08813)$:

Nilai konstanta pada skala asal diperoleh dengan:

$$ \beta_0= \frac{\beta_0^*}{1-\rho} = \frac{-174,02644}{1-0,7} = -580,08813 $$

Secara matematis, konstanta tersebut menunjukkan nilai dugaan IPM ketika
variabel Tahun bernilai 0. Namun, nilai ini tidak memiliki makna praktis
karena berada di luar periode pengamatan.

#### 2. Koefisien Regresi / Slope $(\beta_1=0,32458)$:

- Nilai koefisien slope tetap sama ketika model transformasi
  dikembalikan ke skala asal.

- Interpretasi: Setelah autokorelasi dikoreksi menggunakan $\rho=0,7$,
  setiap pertambahan waktu 1 tahun diperkirakan meningkatkan IPM
  Kepulauan Riau rata-rata sebesar 0,32458 poin.

> **Model Regresi Skala Asal Hildreth-Lu**\
> Setelah model Hildreth-Lu dikembalikan ke skala awal, diperoleh
> persamaan $\widehat{IPM}_t=-580,08813+0,32458\times\text{Tahun}_t$.
> Koefisien sebesar **0,32458** menunjukkan bahwa setelah koreksi
> autokorelasi, IPM Kepulauan Riau diperkirakan meningkat rata-rata
> **0,32458 poin setiap tahun**.

# Kesimpulan

#### 1. Model Regresi OLS Awal Mengalami Autokorelasi: Model OLS menghasilkan persamaan

$$ \widehat{IPM}=-781,8167+0,4245\times Tahun $$

Hasil uji Durbin-Watson menunjukkan $DW=0,7724$ dengan
$p\text{-value}=0,001426<0,05$. Dengan demikian, sisaan pada model OLS
awal terindikasi mengalami autokorelasi positif, sehingga diperlukan
koreksi terhadap model.

#### 2. Penanganan Autokorelasi: Kedua metode yang digunakan mampu mengatasi masalah autokorelasi, dengan hasil:

- Cochrane-Orcutt $(\hat{\rho}=0,6515)$: diperoleh $DW=1,9483$ dengan
  $p\text{-value}=0,315$.

- Hildreth-Lu $(\rho=0,7000)$: diperoleh $DW=2,0040$ dengan
  $p\text{-value}=0,3509$.

Kedua metode menghasilkan $p\text{-value}>0,05$ dan nilai $DW$ berada
pada rentang bebas autokorelasi $(1,331<DW<2,669)$. Artinya, sisaan
model setelah koreksi sudah tidak menunjukkan adanya autokorelasi.

#### 3. Pemilihan Model Terbaik:

Metode Hildreth-Lu dipilih sebagai model terbaik karena menghasilkan
nilai $DW=2,0040$, yang paling mendekati nilai ideal 2 dibandingkan
hasil Cochrane-Orcutt.

#### 4. Persamaan Akhir dan Interpretasi: Model Hildreth-Lu pada skala asal menghasilkan persamaan:

$$ \widehat{IPM}_t=-580,08813+0,32458\times Tahun_t $$

Persamaan tersebut menunjukkan bahwa setelah dilakukan koreksi
autokorelasi, IPM Kepulauan Riau diperkirakan meningkat rata-rata
sebesar 0,32458 poin setiap tahunnya.
